臺灣屏東地方法院刑事判決　　　　　　 100年度交訴字第43號
公　訴　人　臺灣屏東地方法院檢察署檢察官
被　　　告　劉國活
上列被告因業務過失致死案件，經檢察官提起公訴（100 年度偵
字第2977號）本院判決如下：
    主  文
劉國活從事業務之人，因業務上之過失致人於死，處有期徒刑陸
月，如易科罰金，以新臺幣壹仟元折算壹日。
    事  實
一、劉國活為坤聖營造有限公司（下稱坤聖公司）負責人，緣民
    國99年8 、9 月間豪雨導致屏31線道路等10處路段受損，經
    屏東縣政府委由坤聖公司進行道路之緊急搶修工程（包含新
    南路在大興路與新南路交岔路口以西路段），為從事道路安
    全維護業務之人。梁政欽為梁祐綾（年僅2 歲）之父，於99
    年9 月20日晚間8 時30分許，駕駛車號6033-FC 號之自小客
    車搭載梁祐綾，沿屏東縣萬丹鄉○○路東往西方向直行，本
    應注意汽車行車前，兒童須乘座於小客車之後座並使用幼童
    安全椅，及應注意在鄉○道路行車速度不得超過50公里，且
    應注意車前狀況，隨時採取必要之安全措施，而依當時情形
    ，天色昏暗且無路燈，梁政欽自應提高注意力，減速慢行，
    並注意路況，竟疏未使梁祐綾乘坐於後座並使用幼童安全椅
    ，且未注意車前狀況，即貿然以每小時約70至80公里之時速
    在該路段超速行駛，適上開新南路在大興路與新南路交岔路
    口以西路段，路基因遭沖刷而流失，而由劉國活所經營之坤
    聖公司負責災害搶救工程，並於上揭大興路與新南路交岔路
    口擺設水泥護欄，惟疏未放置警告標誌、安裝夜間警示燈，
    因雙方有上述之疏失，致梁政欽所駕駛之上揭自用小客車路
    過該施工路段時避煞不及，而撞擊上揭水泥護欄，致當時坐
    於車輛後座之梁祐綾，因該車禍之衝擊力，而受有顱底頸背
    脫位、腦室出血、腦水腫、缺氧性腦病變、兩側肺挫傷等傷
    害，經送醫急救後仍於99年9 月21日下午2 時48分傷重不治
    死亡。
二、案經臺灣屏東地方法院檢察署檢察官相驗後自動偵查起訴。
    理  由
一、證據能力方面：
  (一)按被告以外之人於偵查中向檢察官所為陳述，除顯有不可信
    之情況者外，得為證據，刑事訴訟法第159 條之1 第2 項定
    有明文。偵查中對被告以外之人（包括證人、鑑定人、告訴
    人、被害人及共同被告等）所為之偵查筆錄，或被告以外之
    人向檢察官所提之書面陳述，性質上均屬傳聞證據。惟現階
    段刑事訴訟法規定檢察官代表國家偵查犯罪、實行公訴，依
    法其有訊問被告、證人及鑑定人之權，證人、鑑定人且須具
    結，而實務運作時，檢察官偵查中向被告以外之人所取得之
    陳述，原則上均能遵守法律規定，不致違法取供，其可信度
    極高，職是，被告以外之人前於偵查中已具結而為證述，除
    反對該項供述得具有證據能力之一方，已釋明「顯有不可信
    之情況」之理由外，不得遽指該證人於偵查中之陳述不具證
    據能力。經查，證人即同案被告梁政欽、證人即屏東縣政府
    工務處養護科科長黃有成等人於偵查中以證人身分向檢察官
    所為之陳述，業經證人依法具結，被告復未抗辯該審判外陳
    述有何顯不可信之情況，且亦不主張行使詰問權，本院審酌
    上揭證人陳述時之外在環境，並無何顯不可信之情況，揆諸
    上開說明，應認前揭證人於偵查中以證人身分向檢察官所為
    之陳述，得為證據，具有證據能力。
  (二)按被告以外之人於審判外之陳述，雖不符刑事訴訟法第159
    條之1 至第159 條之4 規定，而經當事人於審判程式同意作
    為證據，法院審酌該言詞陳述或書面陳述作成時之情況，認
    為適當者，亦得為證據；當事人、代理人或辯護人於法院調
    查證據時，知有該法第159 條第1 項不得為證據之情形，而
    未於言詞辯論終結前聲明異議者，視為有前項之同意，該法
    第159 條之5 業已明揭其旨。本件公訴人及被告均對於證人
    即同案被告梁政欽、證人彭鳳玉等人於警詢時所為之證述、
    道路交通事故現場圖、道路交通事故調查報告表、車輛肇事
    報告表、行政院國軍退除役官兵輔導委員會高雄榮民總醫院
    法醫參考病歷摘要、工程採購契約、工程施工日誌、員警唐
    文章100 年3 月15日之職務報告、臺灣屏東地方法院檢察署
    99年度檢相字第623 號檢驗報告書等證據，均未爭執其證據
    能力，本院並審酌該證據作成時之情況，認為並無不適當者
    ，依上開說明，均認應有證據能力。
二、訊據被告劉國活固不否認其身為坤聖公司負責人，並負責於
    上開車禍事故路段施作工程，且梁祐綾於其施工期間因上開
    車禍事故導致死亡等情，惟否認有何業務過失致死之犯行，
    辯稱：伊當日施工已於事故路段前設置紐澤西護欄（即水泥
    護欄），伊當時已在事故發生現場之對向車道工地加強設置
    警告燈號，且伊所負責之施工區○○○路段係第4 工區，先
    前尚有其他3 工區，應不至於有人、車進入，本件車禍事故
    應係上揭自小客車駕駛人梁政欽過失所致，伊並無責任等語
    。經查：
  (一)同案被告梁政欽駕駛車牌號碼6033-FC 號自小客車於前開時
    、地，本應注意汽車行車前，兒童須乘座於小客車之後座並
    使用幼童安全椅，及應注意在鄉○道路行車速度不得超過50
    公里，且應注意車前狀況，隨時採取必要之安全措施，而依
    當時情形，天色昏暗且無路燈，惟道路為直路，路面無缺陷
    等情，並無不能注意之情事，竟疏未使梁祐綾乘坐於後座並
    使用幼童安全椅，及疏未注意車前狀況，即貿然以每小時約
    70至80公里之時速在該路段超速行駛，因而撞擊設置於該路
    段之水泥護欄，並造成同車乘客梁祐綾因而傷重死亡等情，
    業經同案被告梁政欽供承明確，亦與被告劉國活供述無違，
    並核與證人即在場報案之人彭鳳玉警詢時之證述均大致相符
    ，另有道路交通事故現場圖、道路交通事故調查報告表、車
    輛肇事報告表、萬丹交通小隊道路交通事故照片共26張、行
    政院國軍退除役官兵輔導委員會高雄榮民總醫院法醫參考病
    歷摘要、臺灣屏東地方法院檢察署檢察官相驗筆錄、同署99
    年度檢相字第623 號檢驗報告書及相驗照片、屏東縣警察局
    屏東分局偵查隊車禍現場照片16張、員警唐文章100 年3 月
    15日之職務報告等證據在卷可查，故此部分事實堪予認定。
  (二)被告劉國活為坤聖公司負責人，與屏東縣政府訂有合約，於
    該時段負責該處施工及修護道路，並依契約應負責工地安全
    之維護，包含設置適當警示標誌、燈號等情，均經被告劉國
    活陳明在卷，核與證人即屏東縣政府工務處養護科科長黃有
    成之證述均大致相符，並有工程採購契約、工程施工日誌等
    在卷可查，是此部分之事實亦足堪認定。
  (三)上開車禍事件既確實造成被害人梁祐綾死亡之情，業如上述
    ，則本件所應審究者厥為：(1)被告劉國活有無違反應注意之
    義務；(2)該義務之違反與車禍事故之發生有無因果關係。
  (四)被告劉國活雖以前開情詞置辯，稱其並無違反應注意之義務
    ，然：
  1.被告劉國活雖辯稱伊負責之施工位置係該修護路段之第4 道
    ，因而無須再為阻擋措施等語，然被告劉國活於偵查中即自
    承對於該路段前方施工位置有無設置阻擋之情形並不清楚等
    語（偵卷第96頁參照），故其辯解顯係事故發生後卸責之詞
    ，自難遽採。況證人彭鳳玉於警詢時證稱當時相距約5 分鐘
    有兩聲汽車呼嘯而過的聲音等語（相卷第68頁參照），且自
    同案被告梁政欽得以駕車直入其施工位置之所在，益徵當時
    該路段仍可通行之情，被告劉國活前開辯解顯與事實未合，
    而無足憑採。
  2.至被告劉國活另辯稱該處已經水泥護欄封閉而無須人員警戒
    ，且因水泥護欄本身具反光效果，故未設警示燈號等語部分
    ，既與其於本院準備程序中辯稱係因渠施工地點前已有3 處
    防護，故認為當無車輛自該處通過，因而未設置防護措施等
    語相違，已難憑採；況如被告劉國活果係認為該施工地點前
    已設置3 處防護，則其在施工地點設置水泥護欄之舉，亦屬
    多餘，由此益見被告劉國活明知其應設置防護措施之情無誤
    。
  3.又按道路交通標誌標線號誌設置規則第139 條規定：「固定
    型拒馬，用以阻擋車輛及行人前進或指示改道，設於道路或
    其他設施損壞、施工或養護而致交通阻斷時間較久或範圍較
    廣之處。本拒馬橫材應標繪橙白相間由右（左）上斜向左（
    右）下之反光性斜紋，以導引車輛通行。本拒馬長度視實際
    需要而定；其設置位置應與行車方向垂直或成適當角度。本
    拒馬正面得加裝適當之標誌或告示牌，並於適當位置懸裝施
    工警告燈號。」同規則第140 條規定：「活動型拒馬，用以
    阻擋車輛及行人前進或指示改道，設於道路臨時性交通阻斷
    之處。本拒馬長度為120 公分，高度至少120 公分。本拒馬
    各牌面均須具反光性能，除底條牌面為橙白相間斜紋外，其
    餘均為橙底黑字黑框黑箭頭，牌面之文字或圖案得參酌左列
    圖例或實際需要更換。標繪橙白相間之橫材應為具反光性之
    斜紋；其方向應配合道路封閉，由右（左）上斜向左（右）
    下，以導引車輛通行。若實際需要得採用內照式活動型拒馬
    。本拒馬正面得加裝適當之標誌或告示牌，夜間應擇適當位
    置裝設施工警告燈號。」同規則第145 條復規定：「道路因
    施工、養護或其他情況致交通受阻，應視需要設置各種標誌
    或拒馬、交通錐等，夜間應有反光或施工警告燈號，必要時
    並應使用號誌或派旗手管制交通。」，核與證人即屏東縣政
    府工務處養護科科長黃有成證稱：「（事發現場）應該要加
    強反光標誌和警示燈」等語相符。是以，道路交通標誌標線
    號誌設置規則固然就拒馬應具備反光之功能有所規定，而其
    仍要求擺放單位得加裝適當之標誌或告示牌，並於適當位置
    懸裝施工警告燈號，顯見拒馬反光之功能，並未能完全取代
    夜間燈號之設置，此參上開規則之規定甚明。再以被告劉國
    活與屏東縣政府之工程契約中亦載明被告劉國活應加強工地
    周邊之警告標誌、負責公共安全之維護、應於履約地點適當
    設置告示牌，並做妥安全設施，以免發生賠償事件等語（相
    卷第112 頁、第124 頁參照），益見被告劉國活自有設置適
    當警示裝置之義務，且與其他工程承包業者是否履行各自設
    置警示裝置義務無涉；由是被告劉國活顯有違反其契約及法
    定義務甚明。
  4.況被告劉國活亦於本院審理時自承，除同案被告梁政欽駕車
    行駛之方向外，人、車亦可自大興路方向轉入其上開施工地
    點等語，核與道路交通事故現場圖所示情形相符，亦堪採信
    ，足見其所辯，該工地為第4 道防護，因可信賴前3 道故該
    處已不會再有人車經過，而毋須加強警示等語無可採信。是
    被告劉國活未於該路段設置適當阻擋措施避免人車進入在先
    ，又未設置警示燈號在後，自難謂其已盡其防免事故發生之
    注意義務。
  5.再則被告劉國活自承：「案發當時正在對向工地加強設置警
    告燈號，但案發現場還沒有設置就發生車禍了。」等語（本
    院卷第32頁參照），足認被告劉國活明知應於該施工地點設
    置警告燈號，僅係因時間未及，故尚未完成警告燈號之設置
    等情，然被告劉國活既自承從事工程逾15年（相卷第8 頁參
    照），衡情自當明知於施工前即須完成各項安全準備，以確
    保施工人員及鄰近之人不致發生工安事件，絕非先行施工，
    而於施工過程中逐步設置安全裝置，惟被告劉國活不此之圖
    ，明知當時係夜間且無路燈照明之情形，卻未設置警告燈號
    ，而僅設置水泥護欄，益見其顯然有違其應注意之安全義務
    之情。
  6.至被告劉國活辯稱同案被告梁政欽逆向行駛及酒後駕車等節
    ，惟自道路交通事故現場圖所示，並無同案被告梁政欽逆向
    行駛之情，且當時證人即當時參與救護同案被告梁政欽之消
    防人員雷建雄、戴志璋並未發覺同案被告梁政欽有飲酒之情
    事，再參諸前開消防人員均證述同案被告梁政欽當時係受困
    於車內而經其等破壞車體而將同案被告梁政欽搶救送醫等語
    ，則同案被告梁政欽於當時既因受傷而接受救治，衡情自有
    可能採集其血液送驗，同案被告梁政欽是否因而仍須避免遭
    受酒測而自醫院逃脫，抑或如同案被告梁政欽所述，係為前
    往被害人即其女梁祐綾救護之醫院，仍非無疑。惟此亦與被
    告劉國活是否有違其注意義務而致生本件車禍事故無涉，爰
    不予一一指駁，併予敘明。
  7.故被告劉國活確有違反其應設置警告燈號之注意義務無訛。
  (五)就未設置施工警告燈號與本件車禍事故發生間有無因果關係
    部分：
  1.本件車禍事故發生當夜，該路段並無路燈照明之情，除經證
    人即當日在場報案之人彭鳳玉證述明確外，亦有當時到場處
    理之員警拍攝之照片即萬丹交通小隊道路交通事故照片共26
    張在卷可查，應可認定。
  2.通往該路段之道路既未封閉，而仍屬他人可資通行之道路等
    情，業經認定如前，參諸該路段既無路燈照明，則來往之人
    車是否得於通行時，即可望見該處已設置水泥護欄阻絕通行
    ，已非無疑；況一般人於夜間通行一般平面道路之過程中，
    如未見警告標示，自無從產生道路可能有封閉、阻絕等情形
    之警覺，再以水泥護欄本身並無發光功用，僅有反光之效果
    ，較諸主動照明之燈光，當更難以令經過之人覺察其存在，
    此亦可與卷附現場採證照片當中，水泥護欄縱經光線照射，
    其反光效果仍不足以使人識別路況之情，交互參照（偵卷第
    32頁至第33頁背面照片參照）；此亦前開道路交通標誌標線
    號誌設置規則規定夜間應有反光或施工警告燈號，必要時應
    使用號誌或派旗手管制交通之所由。被告劉國活違背其設置
    警告燈號之義務業經認定如前，則駕駛上開車輛之同案被告
    梁政欽供承事故當時見到路上有路障時即已來不及而撞上等
    語（相卷第58頁參照）即與事實相符，而堪予採信。故被告
    劉國活未依契約及法令設置警告燈號，與同案被告梁政欽行
    經該路段時，未能因而提前發現路障設置，而肇生事故致被
    害人梁祐綾因而死亡之情，確有相當因果關係無誤。
  (六)至卷內臺灣省高屏澎區車輛行車事故鑑定委員會鑑定意見書
    、臺灣省車輛行車事故覆議鑑定委員會回函雖未認定被告劉
    國活上開義務之違反，與本件車禍事故之發生有何關係，然
    上揭鑑定意見既未就被告劉國活是否應於夜間設置燈光等節
    詳予推求，即逕予判斷，其所為之鑑定稍嫌速斷，亦與本院
    前開認定相悖，尚難遽採，且無足為對被告劉國活有利之認
    定，附此敘明。
  (七)綜上，被告劉國活之犯行洵足認定，應依法論科。
三、按刑法第276 條第2 項所謂之業務，係指個人基於其社會地
    位繼續反覆所執行之事務，其主要部分之業務固不待論，即
    為完成主要業務所附隨之準備工作與輔助事務，亦應包括在
    內，且此項附隨之事務不問其與業務係直接或間接之關係，
    均屬於其所執行之業務範圍（最高法院71年臺上字第1550號
    判例參照）。查被告劉國活平日係經營坤聖公司，以承包道
    路養護維修等工作為業，被告劉國活身為公司負責人，需負
    責工程現場之安全維護（包含放置警示交通錐、拒馬或其他
    必要警告燈號等設施，以維護往來人車及施作人員之安全）
    ，故上開警示標誌之設置自屬其附隨業務，其疏未注意預先
    設置施工警告燈號，使同案被告梁政欽所駕駛之上開自小客
    車未能注意而撞擊渠所設置之紐澤西護欄等物，並造成該自
    小客車上之乘客梁祐綾因而死亡，核其所為，係犯刑法第27
    6 條第2 項之業務過失致死罪。爰審酌被告劉國活於其施作
    工程業務之過程中，疏未注意善盡其設置警告標誌、安裝夜
    間警示燈等義務，致同案被告梁政欽所駕駛之車輛肇事，被
    害人即上開車輛乘客梁祐綾因此傷重死亡，惟過失情節相較
    於同案被告梁政欽尚屬較輕及犯後始終否認過失之態度等一
    切情狀，量處如主文所示之刑，並諭知易科罰金之折算標準
    。
據上論斷，應依刑事訴訟法第299 條第1 項前段，刑法第276 條
第2項 、第41條第1 項前段，刑法施行法第1 條之1 ，判決如主
文。
本案經檢察官許英輝到庭執行職務
中    華    民    國   100    年    8     月    17    日
                  刑事第四庭    審判長法  官  莊鎮遠
                                      法  官  蔡玉雪
                                      法  官  李謀榮
以上正本證明與原本無異。
如不服本判決應於收受判決後10日內向本院提出上訴書狀，並
應敘述具體理由；其未敘述上訴理由者，應於上訴期間屆滿後
20日內向本院補提理由書（均須按他造當事人之人數附繕本）
「切勿逕送上級法院」。
中    華    民    國   100    年    8     月    17    日
                                書記官  蔡進吉
附錄本件論罪科刑法條：
中華民國刑法第276條
因過失致人於死者，處 2 年以下有期徒刑、拘役或 2 千元以下
罰金。
從事業務之人，因業務上之過失犯前項之罪者，處 5 年以下有
期徒刑或拘役，得併科 3 千元以下罰金。